臺灣高等法院高雄分院刑事裁定　　　　 96年度交抗字第152號
抗　告　人　交通部公路總局高雄區監理所屏東監理站
受處分人　　甲○○
上列抗告人因違反道路交通管理處罰條例聲明異議案件，不服臺
灣屏東地方法院中華民國96年6 月23日裁定（96年度交聲字第13
5 號），提起抗告，本院裁定如下：
    主  文
抗告駁回。
    理  由
一、本件抗告人即原處分機關交通部公路總局高雄區監理所屏東
    監理站，認異議人即受處分人甲○○於民國95年7 月20日17
    時50分許，騎乘車牌號碼為YJP-1510號之重型機車行經屏東
    縣東港鎮興合里屏187 線北上33.9公里處，因擦撞路邊停車
    格內之自小貨車而受傷送醫，經測得其血液中酒精濃度值為
    276.53MG/DL （換算呼氣酒精濃度為1.38MG/L），超過0.55
    MG/L，乃依道路交通管理處罰條例第35條第1 項第1 款規定
    ，裁處罰鍰新臺幣（下同）45,000元並吊扣駕駛執照1 年，
    異議人不服向原審聲明異議，略以：其固於上揭時、地酒醉
    駕車，惟此行為業經臺灣屏東地方法院檢察署檢察官為「緩
    起訴處分」，基於行政罰法「一事不二罰」之原則，原處分
    再依道路交通管理處罰條例處罰顯有違誤等語。經原審受理
    後，認異議人所受之緩起訴處分雖非刑罰，但已產生實質刑
    罰之效果，且行政罰法第26條第2 項既未將緩起訴處分列舉
    其中，本於「例外規定從嚴解釋」之法理，亦不應將條文中
    「不起訴處分」之範圍，擴及於性質並非完全相同之緩起訴
    處分，故原處分有關罰鍰之處分與受處分人受緩起訴處分所
    課予之負擔，符合行政罰法「一事不二罰」之要件，因將原
    處分關於罰鍰部分撤銷等語。
二、抗告意旨略謂：有關「一行為同時觸犯刑事法律及違反行政
    法上義務規定，經檢察官依訴訟法第253 條之1 為緩起訴處
    分後，行政機關得否就該違反行政法上義務再處以行政罰」
    之事項，法務部行政罰法諮詢小組第一次會議紀錄「緩起訴
    者乃附條件的不起訴處分，亦即是不起訴的一種，此觀諸刑
    事訴訟法第256 條規定自明，既為不起訴處分，亦即是不起
    訴即依不起訴處理。檢察官為緩起訴處分時依刑事訴訟法第
    253 條之2 第1 項規定對被告所為之指示及課予之負擔，係
    一種特殊處遇措施，並非刑罰。因此，刑事案件經檢察官為
    緩起訴處分確定後，宜視同不起訴處分確定，依行政罰法第
    26條第2 項規定，得依違反行政法上義務規定裁處之。」作
    成結論函釋。則原裁定與上開法務部之函釋意旨有違，為此
    提起抗告，請求撤銷原裁定云云。
三、按交通部雖曾於95年7 月17日交路字第0950006986號函釋略
    以，查法務部行政罰法諮詢小組第一次會議記錄既已明確結
    論略以：「緩起訴乃附帶條件的不起訴處分，亦即是不起訴
    的一種」在案，當依該部上開函釋結論及行政罰法第26條第
    2 項規定，是以緩起訴乃依刑事訴訟法第253 條之2 第1 項
    規定對被告所課予之負擔，係一種特殊之處遇措施，並非刑
    罰，是以本案尚無行政罰法「一事不二罰」之適用。另道路
    交通案件處理辦法第3 條規定略以：交通案件聲明異議之處
    罰，違反道路交通管理處罰條例應依條例處罰。而認法院所
    為不同見解裁定之個案，處罰機關當可引據上開法務部函釋
    結論為抗告之處理。惟查：按法官依據法律獨立審判，憲法
    第八十條載有明文。各機關依其職掌就有關法規為釋示之行
    政命令，法官於審判案件時，固可予以引用，但仍得依據法
    律，表示適當之不同見解，並不受其拘束；司法行政機關所
    發司法行政上之命令，如涉及審判上之法律見解，僅供法官
    參考，法官於審判案件時，亦不受其拘束（司法院大法官會
    議解釋釋字第216 號解釋意旨參照）。查抗告人為本件裁處
    ，固有上開函釋為依據；惟依上開大法官會議解釋釋字第
    216 號意旨，交通部及法務部上開函釋，僅得供法院參考，
    本院仍得依確信而適用法律，並不受其拘束，核先敘明。
四、又94年2 月5 日公布、95年2 月5 日施行之行政罰法第26條
    規定「一行為同時觸犯刑事法律及違反行政法上義務規定者
    ，依刑事法律處罰之。但其行為應處以其他種類行政罰或得
    沒入之物而未經法院宣告沒收者，亦得裁處之。前項行為如
    經不起訴處分或為無罪、免訴、不受理、不付審理之裁判確
    定者，得依違反行政法上義務規定裁處之。」此即所謂「一
    事不二罰」原則。又被告所犯為死刑、無期徒刑或最輕本刑
    三年以上有期徒刑以外之罪，檢察官參酌刑法第57條所列事
    項及公共利益之維護，認以「緩起訴」為適當者，得定1 年
    以上3 年以下之緩起訴期間為緩起訴處分，其期間自緩起訴
    處分確定之日起算；又被告於緩起訴期間內，有下列情形之
    一者，檢察官得依職權或依告訴人之聲請撤銷原處分，繼續
    偵查或起訴：(一)於期間內故意更犯有期徒刑以上刑之罪，經
    檢察官提起公訴者；(二)緩起訴前，因故意犯他罪，而在緩起
    訴期間內受有期徒刑以上刑之宣告者；(三)違背第253 條之2
    第1 項各款之應遵守或履行事項者；刑事訴訟法第253 條之
    1 第1 項、第253 條之3 第1 項分別定有明文。準此，被告
    經檢察官為「緩起訴」處分者，於「緩起訴」之猶豫期間內
    ，其最後是否會被檢察官提起公訴，猶懸而未定，意即「緩
    起訴」處分於猶豫期間內尚未具有實質之確定力，檢察官於
    期間內，可對被告繼續觀察，此時若被告顯無反省警惕之情
    或根本欠缺反省警惕之能力，檢察官仍得依職權或依告訴人
    之聲請，將被告「緩起訴」處分撤銷。而行政罰法第26條第
    2 項規定經不起訴處分或為無罪、免訴、不受理、不付審理
    之裁判「確定」者，始得依違反行政法上義務規定裁處之規
    定，雖不包括「緩起訴」處分在內，然因「緩起訴」處分之
    最終使被告免於刑事訴追之效果，與「不起訴」處分效果相
    同，以及刑事訴訟法第256 條係將不起訴處分及緩起訴處分
    之再議聲請及期間予以並列，故行政罰法第26條第2 項規定
    之「不起訴處分」是否包括緩起訴處分情形，固非無疑，但
    緩起訴處分既非不能證明行為人之犯罪事實，而與不起訴處
    分之情形迥然有別，且刑事訴訟法仍非將不起訴處分與緩起
    訴處分二者視為完全相同，則能否因此遽認行政罰法第26條
    第2 項規定之「不起訴處分」即包括緩起訴處分，猶其於緩
    起訴處分課予受處分人一定之負擔時，本於「例外規定從嚴
    解釋」及「對人民不利之規定應從嚴解釋」之法理，則該項
    規定於解釋上是否能予以包括，即益非無疑。惟依行政罰法
    第26條第2 項之立法意旨，仍必須待緩起訴處分實質確定時
    ，受處分人才最終地確定是否能免於受刑事訴追，原處分機
    關始得為行政裁罰，亦即於緩起訴期間內即猶豫期間期滿前
    ，該緩起訴處分既仍有被撤銷之可能，此時原處分機關若依
    法為行政裁決，將使受處分人有同時遭受行政處罰及刑事訴
    追之危險，顯與行政罰法第26條規定之立法意旨相違背，應
    認不得為之，始符其意旨。
五、經查，本件受處分人對於其上開酒後駕車之行為有其呼氣酒
    精濃度測定紀錄單及屏東縣警察局舉發違反道路交通管理事
    件通知單在卷可憑，堪可認定。惟受處分人前開酒後駕車之
    行為，除構成道路交通管理處罰條例第35條第1 項第1 款之
    交通違規事由外，亦已合於刑法第185 條之3 服用酒類不能
    安全駕駛動力交通工具而駕駛罪之構成要件，臺灣屏東地方
    法院檢察署檢察官於斟酌受處分人之犯後態度及公共利益之
    維護後，認以緩起訴處分為適當，乃於96年3 月15日為緩起
    訴處分，並於處分書中載明緩起訴期間為1 年，受處分人應
    向指定之公益團體、地方自治團體或公庫支付3 萬元，且參
    加該署舉辦之法治教育2 場次，並經職權再議由臺灣高等法
    院高雄分院檢察署於同年4 月9 日駁回該緩起訴處分之再議
    而確定，有該緩起訴處分書、臺灣高等法院高雄分院檢察署
    96年度上職議字第1335號處分書在卷可稽。另抗告人係於96
    年6 月6 日為本件裁決，有裁決書附卷可憑，則原處分機關
    為裁決時，受處分人仍在上開緩起訴之猶豫期間內，依上開
    說明，此時原處分機關予以上開罰鍰之裁處，即與行政罰法
    第26條規定之立法意旨相悖。
六、又縱認原處分機關於緩起訴處分之猶豫期間經過而實質確定
    前，仍可依道路交通管理處罰條例之規定予以裁處，但本件
    受處分人經檢察官為上開緩起訴處分，並經檢察官命其應於
    緩起訴處分確定後支付3 萬元給指定之公益團體、地方自治
    團體或公庫以及參加法治教育講習2 場次確定在案，有上開
    緩起訴處分書等附卷可憑，已如上述，有關此命受處分人繳
    付金錢之部分，固非刑法所定刑罰之種類，然亦已對受處分
    人之名譽、心理產生相當制約並影響受處分人財產上之權利
    ，此亦應認其實質該當行政罰法第26條第1 項之「依刑事法
    律處罰」之規定，否則受處分人於受緩起訴處分後，並於其
    財產權遭受剝奪之餘，卻仍需繳納一定金額之行政罰鍰，其
    結果勢必降低刑事被告接受緩起訴處分之意願，而亦與訂定
    緩起訴處分以替代繁複刑事審判程序之制度性機能相悖。故
    若受處分於受緩起訴處分而課予其上開負擔時，應認仍有政
    罰法第26條第1 項「一事不兩罰」規定之適用，始符合行政
    罰法第26條之立法意旨及緩起訴處分之立法目的。
七、再縱認受處分人受緩起訴處分並課予上開負擔，原處分機關
    仍可依道路交通管理處罰條例之規定予以罰鍰之裁處，但按
    行政程序法第7 條規定：「行政行為，應依下列原則為之︰
    一、採取之方法應有助於目的之達成。二、有多種同樣能達
    成目的之方法時，應選擇對人民權益損害最少者。三、採取
    之方法所造成之損害不得與欲達成目的之利益顯失均衡。」
    此一行政行為比例原則之規定，於原處分機關適用道路交通
    管理處罰條例規定裁處而依法裁量時，應亦有適用。而行政
    罰法第26條第2 項既規定「得」，而非「應」，則原處分機
    關依受處分人違反行政法上義務規定而裁處時，自應遵守上
    開比例原則之規定而為裁量。本件受處分人既因同一行為而
    受檢察官為緩起訴處分，並命其繳付一定金錢之負擔時，此
    項金錢之負擔，與罰鍰之處分，其內容均為對受處分人財產
    權利之剝奪，且剝奪之目的似又相同，則原處分機關若認仍
    應適用行政罰法第26條第2 項規定予以裁處時，亦應考慮緩
    起訴處分所命受處分人所繳付之金錢後，依比例原則而為適
    法妥當之裁處，而本件原處分機關並未考慮上開情形，仍一
    律視同不起訴處分而對受處分人予以上開罰鍰之裁處，亦有
    違行政程序法所定之比例原則規定，而有未當。
八、綜上所述，原處分機關依道路交通管理處罰條例第35條第1
    項第1 款規定，對異議人上開酒後駕車之違規行為予以裁罰
    時，除其行為應處以其他種類行政罰即吊扣駕駛執照1 年部
    分，仍得予以裁處外，就異議人違反行政法上之義務而受罰
    鍰52500 元部分，有上開未當之處。從而，原處分機關依道
    路交通管理處罰條例第35條第1 項第1 款規定，裁處吊扣異
    議人駕駛執照1 年之其他種類行政裁罰部分，雖於法尚無不
    合，然原處分裁處異議人罰鍰52500 元之行政罰部分，則有
    未洽，原裁定將上開部分之處分撤銷，就其餘部分之異議則
    予以駁回，於法並無不合，抗告人執前詞提起抗告，並無理
    由，應予駁回。
九、據上論結，應依道路交通案件處理辦法第26條，刑事訴訟法
    第412 條，裁定如主文。
中　　華　　民　　國　　96　　年　　8 　　月　　10　　日
                  刑事第八庭審判長法  官   李炫德
                                  法  官   陳志銘
                                  法  官   簡志瑩
以上正本證明與原本無異。
不得再抗告。
中　　華　　民　　國　　96　　年　　8 　　月　　10　　日
　　　　　　　　　　　　　　　　  書記官   白  蘭
